【裁判字號】    98,台上,2275
【裁判日期】    981203
【裁判案由】    拆屋還地
【裁判全文】
最高法院民事判決            九十八年度台上字第二二七五號
上  訴  人  甲○○
訴訟代理人  張麗玉律師
上  訴  人  丙○○
訴訟代理人  陳國雄律師
被 上訴 人  乙○○
上列當事人間請求拆屋還地事件，上訴人對於中華民國九十七年
八月二十九日台灣高等法院第二審更審判決（九十五年度重上更
(一)字第二○二號），各自提起上訴，本院判決如下：
    主  文
上訴均駁回。
第三審訴訟費用由上訴人各自負擔。
    理  由
本件被上訴人乙○○及上訴人甲○○（下稱乙○○二人）起訴主
張：坐落台北縣新店市○○段一四六號、一四八號土地（下分稱
一四六、一四八號土地）各為伊二人所有。對造上訴人丙○○所
有同段二二九建號之建物（房屋）（下稱二二九建號房屋。前為
大坪林段新店小段二六九建號），無權占用甲○○所有系爭一四
八號土地如原判決附圖（下稱附圖）Ｆ部分所示面積五一點零九
平方公尺。又乙○○所有系爭一四六號土地上除有乙○○所有之
同段二二八建號（下稱二二八建號）建物外，並無其他建物存在
，不可能提供第三人以建造建築物為目的而設定地上權登記。惟
丙○○所有二二九建號房屋卻登記其坐落之基地為一四六號土地
，並於該土地登記簿登載丙○○於民國五十年三月十七日設定登
記為地上權人（下稱系爭地上權），顯屬誤載，自應予以塗銷。
爰依民法第七百六十七條規定，求為命丙○○將乙○○所有一四
六號土地，於五十年三月十七日（收件號碼新地字第五五八號）
所設定地上權面積四二點三九平方公尺之登記予以塗銷。暨將其
占用甲○○所有一四八號土地上面積五一點○九平方公尺如附圖
編號Ｆ所示之建物拆除，返還土地予甲○○之判決。
上訴人丙○○則以：乙○○二人之被繼承人陳火原提供其所有一
四六號土地予訴外人高月裡設定地上權登記，用以建造二二九建
號房屋。嗣高月裡於五十年間塗銷該地上權登記並出售房屋予訴
外人詹桂，再由陳火另為詹桂設定系爭地上權登記。嗣復經陳火
等人出具土地使用權證明書予詹桂，同意其於一四六號及一四八
號土地上改建房屋。伊係於六十六年間向詹桂之繼承人吳炳泓、
吳財珍、吳漢溪（下稱吳炳泓等三人）購買二二九建號房屋及系
爭地上權，辦妥權利登記，自已繼受取得地上權及原有借貸關係
之權利，且陳火自伊於六十六年間購入該房屋至其於八十九年間
死亡時為止長達三十二年之期間，均未曾為反對之表示，顯已默
示同意伊繼續使用該土地，而為有權占有。是以乙○○二人因繼
承各取得陳火原有之系爭一四六、一四八號土地，即不得請求伊
塗銷系爭地上權登記及拆屋還地等語，資為抗辯。
原審斟酌全辯論意旨及調查證據之結果，以：上訴人甲○○及被
上訴人乙○○分別繼承其父陳火所有之系爭一四八號、一四六號
土地，該一四六號土地上設定有地上權人為對造上訴人丙○○之
系爭地上權登記，暨丙○○所有二二九建號房屋占用一四八號土
地如附圖Ｆ所示面積五一點零九平方公尺等情，均為兩造不爭執
之事實。且依台北縣新店地政事務所函附之實測複丈成果圖及土
地、建物登記謄本所載，亦見丙○○所有二二九建號房屋所登記
之坐落基地為一四六號土地，及該筆土地實際上登記有二二八、
二二九建號之二棟房屋，但一四六號土地之面積僅為一○二點一
五平方公尺，已全部為乙○○所有二二八建號之房屋占用，其上
顯無可能再存有二二九建號房屋，堪認二二九建號房屋並未坐落
於一四六號土地，而係坐落在一四八號土地上。再依建物登記謄
本、另件台灣台北地方法院六十六年度訴字第一二一一二號民事
判決（下稱第一二一一二號判決）及確定證明書、建築改良物所
有權狀、他項權利證明書等件，固載一四六號土地之原所有權人
陳火於三十八年十月間設定以建築改良物為目的、權利範圍十二
點八二二坪之地上權予高月裡，由高月裡在該土地上興建二二九
建號之房屋完成第一次登記。嗣高月裡及陳火於五十年三、四月
間分別出售該房屋及設定與前述條件相同之地上權予詹桂。詹桂
死亡後，由吳炳泓等三人繼承取得該房屋及地上權。而丙○○係
於六十六年五月間向吳炳泓等三人購買該房屋及地上權，再訴請
其等移轉登記所有權、地上權及遷讓交付該房屋經第一二一一二
號判決確定並於六十九年二月六日辦妥登記等內容，且二二九建
號房屋之登記面積與該地上權設定權利範圍換算之面積均為四二
點三九平方公尺，亦見系爭地上權之設定確係以興建二二九建號
房屋為目的。然觀諸陳火於五十年間出具之土地使用權證明書、
詹桂取得之台北縣建設局五○營字第五九九號營造執照（下稱營
造執照）、台北縣政府九十一年三月十九日函附該府核發之營造
執照書圖資料，可知一四八號土地之原所有權人陳火於五十年六
月二十七日出具使用權證明書予詹桂，係同意其於大坪林段新店
小段一四八號（即重測後之系爭碧潭段一四八號）土地上建築房
屋，詹桂因而取得該營造執照於重測前大坪林段新店小段一四六
、一四八號（即重測後之碧潭段一四七（非一四六）、一四八號
）上改建房屋，丙○○向詹桂之繼承人吳炳泓等三人所購之房屋
，並非坐落於系爭一四六號土地，而係在一四八號土地上。至丙
○○提出之不動產買賣契約書及切結書，雖記載其買受之標的包
括系爭一四六號土地地上權及其上之建物全部，惟如前所述，該
筆土地面積一○二點一五平方公尺已全部為乙○○所有二二八號
建號房屋占用，其上並無其他建物存在，且經台灣省建築師公會
台北縣辦事處鑑定報告書（下稱鑑定報告書）鑑定結果，乙○○
所有二二八建號（附圖Ａ部分）前段、後段係分別於二十四年、
五十年間所建，則丙○○辯稱：地上權設定目的之建物曾坐落於
系爭一四六號土地上，嗣因改建而不存在云云，即非可採。是以
系爭一四六號土地上自二十四年起既僅有乙○○所有二二八建號
之房屋存在，該房屋並已使用一四六號土地之全部面積，當無可
能再提供他人以建築改良物為目的設定地上權，而二二九建號房
屋又自始即坐落在一四八號土地上，顯見高月裡、詹桂二人（下
稱高月裡二人）與陳火設定系爭地上權之真意合致，應係在一四
八號土地上，僅因其等當初申請登記之地號有誤，致就一四六號
土地為系爭地上權之登記。丙○○尚無從對該無真意合致之一四
六號土地所設定之地上權，因受讓而自詹桂處繼受取得系爭地上
權。至於丙○○所有二二九建號房屋縱占用甲○○所有系爭一四
八號土地如附圖Ｆ所示部分面積計五一點○九平方公尺，然甲○
○之被繼承人陳火前均為一四六號、一四八號土地及二二九建號
房屋隔鄰之二二八建號房屋之原所有權人，對高月裡二人所蓋房
屋之實際坐落位置應已知悉，而同意其於一四八號土地上興建。
參酌鑑定報告書及陳火、丙○○分別出立之領據、印鑑證明及拋
棄書記載之內容，亦知陳火身為二二八建號房屋所有人，於七十
八年間請丙○○出立拋棄書以便其領取徵收補償費時，應知隔鄰
丙○○取得並使用附圖Ｆ部分房屋之坐落位置，且其自丙○○於
六十六年購入該屋迄七十八年領取補償費長達十餘年之期間，均
未曾為反對之表示，足認陳火有同意高月裡二人使用一四八號土
地在其上建造二二九建號房屋，並由丙○○繼受取得，丙○○自
非無權占有。從而，乙○○依民法第七百六十七條規定，請求丙
○○塗銷系爭地上權登記，為有理由。甲○○依同一規定，請求
丙○○拆屋還地，則無理由。為原審心證之所由得，因而就第一
審所為乙○○二人敗訴之判決，廢棄乙○○請求塗銷地上權登記
部分，改判如其聲明；並維持甲○○請求拆除系爭一四八號土地
上建物返還土地部分，駁回其上訴，經核於法洵無違誤。甲○○
、丙○○上訴意旨分別就原審取捨證據、認定事實及解釋契約之
職權行使，各自指摘原判決對其不利部分為不當，求予廢棄，均
無理由。
據上論結，本件上訴人甲○○、丙○○之上訴均為無理由。依民
事訴訟法第四百八十一條、第四百四十九條第一項、第七十八條
，判決如主文。
中    華    民    國  九十八  年   十二   月    三    日
                      最高法院民事第三庭
                          審判長法官  蘇  茂  秋
                                法官  陳  碧  玉
                                法官  王  仁  貴
                                法官  張  宗  權
                                法官  陳  國  禎
      本件正本證明與原本無異
                                      書  記  官
中    華    民    國  九十八  年   十二   月   十五   日
                                                      K


司法院資訊處製作；財團法人民間司法改革基金會備份。
